臺灣臺南地方法院刑事判決　　　　　　　　　　　　　九十三年度訴字第二二七號
　　公　訴　人　臺灣台南地方法院檢察署檢察官
　　被　　　告　丑○○
右列被告因偽造文書等案件，經檢察官提起公訴（九十二年度偵字第八一八號），本
院判決如左：
    主  文
丑○○共同常業詐欺，累犯，處有期徒刑貳年捌月，附表一所示偽造之署押共壹佰零
肆枚、扣案之附表二所示印文表彰之偽造印章拾伍顆（存放於本案贓證物袋編號六）
及扣案之經偽造九十一年十至十二月葉林素娥薪資袋只與員工職務證明書壹紙內偽
造之附表二編號六所示印文共肆枚（存放於本案贓證物袋編號十二至十四袋內），均
沒收。又共同連續乘他人急迫，貸以金錢，而取得與原本顯不相當之重利，累犯，處
有期徒刑伍月，扣案之印有「急．１─３萬．來電就借．0000000000」之
小廣告壹盒（存放於贓證物袋編號九）沒收。應執行有期徒刑年，附表一所示偽造
之署押共壹佰零肆枚、扣案之附表二所示印文表彰之偽造印章拾伍顆（存放於本案贓
證物袋編號六）、扣案之經偽造九十一年十至十二月葉林素娥薪資袋只與員工職務
證明書壹紙內偽造之附表二編號六所示印文共肆枚（存放於本案贓證物袋編號十二至
十四袋內）及印有「急．１─３萬．來電就借．0000000000」之小廣告壹
盒（存放於贓證物袋編號九），均沒收。
    事  實
一、丑○○前於民國（下同）八十七年一月間，因偽造文書案件，經臺灣嘉義地方法
    院判處有期徒刑一年二月，嗣經臺灣高等法院臺南分院駁回上訴而確定，甫於八
    十九年二月廿八日假釋期滿執行完畢。其為第一行銷有限公司（以下簡稱第一行
    銷公司）之負責人，丙○○（通緝中，俟到案後另行審結）、辰○○（另經檢察
    官呈轉台灣高雄地方法院檢察署偵辦）、丁○○（另以簡易判決處刑）則分別受
    僱擔任該公司經理、業務專員、會計之職務。丑○○與丙○○、辰○○、丁○○
    均意圖為自己不法之所有，並共同基於行使偽造證件與文書之概括犯意及常業詐
    欺之犯意，夥同亦意圖為自己不法所而基於詐欺與行使偽造證件與文書等概括犯
    意之嗣後受聘負責介紹客戶論件抽佣之業務人員甲○○（亦另以簡易判決處刑）
    ，共同自九十一年十一月間起，在報紙或廣告夾報上刊登廣告，表示可代辦信用
    卡及現金卡，對外招攬有意願申請信用卡或需錢孔急需申請現金卡以利向銀行貸
    款花用（起訴書漏載信用卡），但因職業及薪資所得未符合銀行徵信之要求而無
    法通過核准發卡之人，於申請人前來辦理時先向申請人收取新台幣（下同）一千
    五百元或一千八百元不等之聯徵費用（聯合徵信費用，即代辦費），並偽刻附表
    二所示印文表彰之公司行號店章及負責人之印章，連續偽造附表二編號一至八號
    所示公司行號之員工職務證明書及薪資證明，再陪同申請人前往新竹、第一、誠
    泰、萬泰、富邦及大眾等銀行申請信用卡及現金卡使用，如獲發卡，則可另向申
    請人收取銀行核定信用額度一至三成不等之代價。另丑○○等第一行銷公司成員
    或為使委託其等代為申請信用卡及現金卡之人能順利獲得核卡、或單純為向電信
    公司或通訊行詐取行動電話門號ＳＩＭ卡及搭配門號贈送之手機與沙發，竟未經
    附表一所示被害人之同意，利用為該等被害人申請信用卡、現金卡或其他不詳原
    因而取得其等身分證影本之機會，變造部分表載被害人之身分證影本，並偽造同
    附表所示被害人之簽名及指印以偽造該等被害人名義之委辦單及行動電話門號申
    請書，再分別持向三電科技實業社（位於特易購量販店二樓）」、長欣通信公司
    （位於台南市○○路，以下簡稱「長欣東寧」）及惠優通信行（借用長欣通信公
    司店章營業，位於台南市○○路，以下簡稱「長欣崇明」）等通訊行申請附表一
    所示之行動電話門號，以便上開發卡銀行以電話進行徵信時由丙○○、辰○○、
    丁○○等第一行銷公司所屬成員冒以申請人或公司同事名義與銀行徵信人員對話
    ，致使上開銀行誤信申請人有正當工作、收入穩定，為有清償能力之人而發卡，
    及使附表一所示通訊行從業人員及電信公司均陷於錯誤，誤以為係表載被害人自
    己提出門號之申請，而由表載電信公司發給ＳＩＭ卡及搭配門號贈送之手機，並
    由三電科技實業社負責人寅○○交付搭配門號贈送之沙發，足以生損害於上開各
    發卡銀行；附表一所示被害人、電信公司、通訊行負責人及附表二印文所表彰之
    公司及個人。丑○○等第一行銷公司成員總計分別自「長欣崇明」及「長欣東寧
    」向附表一所示電信公司詐得表載行動電話門號之ＳＩＭ卡，及手機五十支及四
    十一支，並向三電科技實業社負責人寅○○詐得單人座沙發四個（個別取得身分
    證影本原因、身分證影本是否曾經變造、受詐電信公司及通訊行等事項均詳附表
    一所載）。
二、丑○○另與丙○○及辰○○共同基於重利之概括犯意聯絡，先於九十一年九月二
    十日，在台南市○○區○○路保和宮前，趁癸○○急需現金以發放工人薪資之急
    迫情形，貸予癸○○新台幣（以下同）二萬元，約定每一萬元每十日利息二千元
    （月息六成），借款之時先行收取第一期利息四千元，實際交付癸○○一萬六千
    元，並陸續收受癸○○所交付之利息約四萬元。丑○○又於同年十一月十一日，
    在台南市○○路○段八十二號二樓第一行銷公司辦公室內，以相同之利息出借一
    萬元予因搬家急需現金之乙○○○，並於借款之時預先收取第一期利息二千元，
    乙○○○實際收受八千元，又於同年十二月八日收受乙○○○所繳納之第二期同
    金額利息，而連續取得與原本顯不相當之重利。
三、嗣於九十一年十二月廿五日下午四時三十分許，經警持本院法官核發之搜索票搜
    索前揭第一行銷公司辦公處所後，循線查知上情。
四、案經台南市警察局第一分局報請臺灣臺南地方法院檢察署檢察官偵查起訴。
    理  由
甲、【程序事項】（關於供述證據之證據能力部分）：
一、被告丑○○否認證人午○○、乙○○○、癸○○、庚○○、壬○○及己○○等人
    （即起訴書附表二所示被害人）於審判外陳述（警訊供述）之證據能力，茲分敘
    該等證人警訊中供述之證據能力如后：
    證人癸○○、壬○○及己○○嗣經本院傳喚到庭具結作證，其等於本院審理中
      之供述與警訊中所陳，並無不符之處，依刑事訴訟法第一百五十九條第一項、
      第一百五十九條之二之規定意旨，應認其二人於警訊中之供述並無證據能力。
    證人庚○○已死亡，已據證人壬○○於本院審理時結證無訛（見本院審理卷二
      第三０四頁），而庚○○於警訊中之供述內容涉及其向被告丑○○借款之行為
      ，被告丑○○是否涉及重利犯行，屬「為證明犯罪事實之存否所必要」之證言
      ，且核與證人壬○○於警訊及本院審理時之證述內容大致相符，經證明確有「
      具有可信之特別情況」，依刑事訴訟法第一百五十九條之三第一款之規定，應
      認證人庚○○生前於警訊中之供述，具有證據能力。
    證人午○○及乙○○○，均經本院傳喚未獲，其等於警訊中之供述均得據以判
      斷被告丑○○是否涉有重利犯行，且證人乙○○○適於司法警察搜索第一行銷
      公司之時在場，並均經同案被告丙○○於警訊及偵查中證述該二人確有「借用
      現金」之情形（見警一卷第二頁；偵卷第卅四、卅五頁），因認其等於警訊中
      所陳俱屬「為證明犯罪事實之存否所必要」之證言，且「具有可信之特別情況
      」，依刑事訴訟法第一百五十九條之三第一款之規定，應認該等證人於警訊中
      之供述，具有證據能力。
二、被告丑○○同意將附表一所示被害人及證人申○○、戊○○、卯○○、寅○○、
    巳○○（即起訴書附表一所示被害人）等人於警訊中之證言作為證據，本院審酌
    該等證人於警訊中之言詞陳述，認為採為證據為適當，依刑事訴訟法第一百五十
    九條之五之規定，該等證人於警訊中之陳述應認為有證據能力。
三、證人即「長欣崇明」負責人子○○於警訊中之證言，未經被告丑○○同意作為證
    據，但該證人屢經本院傳喚未獲，但其於警訊中之陳述係屬認定被告丑○○及其
    他被告有無偽造文書及詐欺犯行之重要判斷依據，且其證言核與證人申○○所陳
    情節相符，亦屬「為證明犯罪事實之存否所必要」之證言，且「具有可信之特別
    情況」，依刑事訴訟法第一百五十九條之三第一款之規定，應認該證人於警訊中
    之供述，具有證據能力。
四、同案被告丙○○、辰○○、丁○○、甲○○等人，非屬「被告以外之人」，其等
    於警訊中之陳述依刑事訴訟法第一百五十九條第一項規定意旨，應認為有證據能
    力。
乙、【實體事項】：
一、訊據被告丑○○對於附表一所示被害人等部分經變造身分證影本、全部遭冒名申
    請行動電話門號、詐領得手機及沙發，及附表二所示印章係經盜刻以偽造不實之
    在職證明與薪資證明等事實固不爭執，然矢口否認全部犯行，並以：伊並非第一
    行銷公司之負責人，伊僅與同案被告丙○○商談日後可能承接第一行銷公司業務
    ，伊並未參與前述第一行銷公司成員之變造證件、偽造證明與申請文件及詐欺等
    行為，該公司內部成員之違法行為均與伊無關。又伊亦未出借款項予癸○○與乙○○○云云置辯。
二、經查（本判決事實一部分）：
  (一)右揭事實，業據同案被告丁○○於本院審理期日以證人身分經交互詰問程序證述
    綦詳，並明白指證被告丑○○即係第一行銷公司之負責人等語（見本院審理卷一
    第一七七至一八二頁），且有如附表二所印文表彰之示偽造印章扣案可稽（存放
    於本案贓證物袋編號六）。被告丁○○前揭不利於己且不利於被告丑○○之自白
    ，核與下列同案被告於警訊及偵查中之供述相符：
    丙○○於警訊中供稱：代辦信用卡會向客戶收取「聯徵費」一千五百元，且第
      一行銷公司會先拿客戶之資料申請手機門號，以供銀行徵信之用，門號伊等會
      還給申請人，手機一部分會留下來使用或轉賣，銀行來電徵信時由不特定之同
      仁接聽，伊也接過，有空之同仁就會接聽，部分申請人之工作資料伊等會自己
      刻印蓋章取信銀行之用．．．如由伊等為信用卡申請人偽造證明文件即抽以較
      高成數之費用，伊等先後向「惠優通訊行」及「東寧路長欣」申辦過手機等語
      （見警一卷第二至四頁）；復於偵查中供承：因部分銀行要求申辦信用卡時，
      須檢附薪資單，故伊等即幫客戶蓋用偽造印章製成之不實薪資單等語（見偵卷
      第卅三頁）。
    （偵查中之同案被告）辰○○於警訊中供承：在第一行銷公司查扣之多枚公司
      行號印章係為客戶偽造工作證明之用，且伊等為客戶申請門號以供銀行來電照
      會時，冒稱客戶回答以騙取銀行之信任而核發貸款之卡片，經警在第一行銷公
      司查獲之「黃雅惠」與「鄭雅馨」名義之身分證影本為其偽造之證件影本，並
      以「鄭雅馨」名義向惠優通信行（即長欣崇明」）代辦門號申請業務（見警一
      卷第二十頁、警二卷第八頁）；又於偵查中供認：丙○○有偽造工作證明之行
      為等語（見偵卷第卅七頁）。
    甲○○於警訊中供認：伊前委請第一行銷公司之丙○○申請信用卡時，丙○○
      提供一工廠名稱，要伊向銀行謊稱在該工廠上班以利辦卡成功等語（見警一卷
      第卅七頁）；且於偵查中證述：伊知道公司有偽刻印章並偽造客戶之薪資證明
      之行為等語（見偵卷第四十頁）；再於本院審理期日以證人身分於交互詰問時
      證述：第一行銷公司之丙○○與辰○○有為申請信用卡或現金卡之客戶偽造假
      資料，在第一行銷公司內，辰○○向伊介紹被告丑○○係「董仔」等語（見本
      院審理卷二第一八二至一八八頁）。
  (二)附表一所示被害人等，均未授權第一行銷公司或其他人，經由同附表所示通訊行
    向表載電信公司申請行動電話門號；卷附以其等名義提出之門號申請書及委辦單
    上之簽名及指印，均非其等所簽署；申請門號時檢附之身分證影本，部分已經變
    造內容（地址、相片或年籍資料）、部分雖未經變造但係前所遺失或係向表載電
    信公司以外之其他機關申請其他事項（如申請信用卡、代辦出國簽證等）所檢附
    之資料等情，業據附表一所示被害人等於警訊中證述明確，復有同附表所示經偽
    造之門號申請書及委辦單扣案可佐（證言及書證影本見警二卷第廿六至二七一頁
    ，上述委辦單扣押於贓證物袋編號二）。又證人壬○○亦於本院審理時到庭證稱
    ：伊未曾委請第一行銷公司申請手機門號，卷附「壬○○」名義之門號申請書並
    非伊所填寫申請，伊前男友庚○○以伊名義向被告丑○○借錢時，曾將伊之身分
    證影本交付黃某等語（見本院審理卷二第三００至三０三頁）。證人辛○○亦到
    庭指證：伊透過朋友將資料交付被告丑○○委其代為申請現金卡，伊並未授權任
    何人為伊申請行動電話門號，嗣某位女子去電伊住處，告以已經為伊申請行動電
    話門號等語（見本院審理卷一第一七一至一七四頁）。而上述未經授權而為客戶
    申辦行動電話門號乙節，亦經證人己○○於本院審理時到庭證述明確（見本院審
    理卷一第一九二、一九三頁）。綜上堪認附表一所示全部被害人確遭他人偽造門
    號申請書及委辦單，部分被害人遭變造身分證影本，且被冒名經由表載通訊行向
    同附表所示電信公司申請行動電話門號無誤。
  (三)此外，附表一所示通訊行（即代辦商號）之負責人或職員，亦於警訊及本院審理
    時為下列證言，並提出後述書證，足認附表一所示各通訊行，均係因第一行銷公
    司之成員丑○○、丙○○、辰○○等人冒以同附表所示被害人名義，經由伊等所
    屬通訊行向表載電信公司申請行動電話門號，並獲電信公司搭配贈送手機，及獲
    三電科技實業社負責人寅○○贈送沙發：
    證人即「長欣崇明」負責人子○○於警訊中指訴：伊公司遭自稱為第一行銷公
      司人員之「黃龍一」、丙○○、「鄭雅馨」及沈姓女子冒名申請門號以獲贈手
      機五十支；核與其妻即證人申○○於警訊中所證：辰○○即係冒以「鄭雅馨」
      名義，持前揭偽造之客戶申請書前往伊等所屬通信行申辦門號，並獲取搭配門
      號贈送之手機之人，並指稱被告丑○○及同案被告丁○○、丙○○亦曾與辰○○一同前來通信行等語相符（見警一卷第四十、四十一頁；警二卷第二七三、
      二七四頁），並有證人子○○提出供警附卷記載係「第一行銷公司總經理黃龍
      一」、「同公司業務部副理丙○○」、「同公司業務部黃雅惠」之名片影本各
      一紙，及偽造之「黃雅惠」身分證影本（見警一卷第四二、四三頁）；與經證
      人申○○確認之第一廣告行銷有限公司委辦門號申請名單影本五紙在卷可稽（
      見警二卷第二七五至二七九頁）。
    證人即「長欣東寧」職員戊○○於警訊中證述：冒以「黃雅惠」名義之辰○○
      及丁○○，自九十一年十二月五日起至同年月十四日止，多次持前揭偽造之客
      戶申請書前往伊等所屬公司申辦門號，並獲取搭配門號贈送之四十一支手機之
      人等語（見警二卷二八一、二八二頁）。並有經證人戊○○於警訊中所提出偽
      造之「黃雅惠」身分證影本，及記載係「第一行銷公司業務部黃雅惠」之名片
      影本一紙（見警二卷第二八四頁）、及第一廣告行銷有限公司委辦門號申請名
      單影本十紙附卷可佐（見警二卷第二八五至二九四頁）。
    證人即設於特易購商場之三電科技實業社職員卯○○於警訊中證述：辰○○即
      係冒以「黃小姐」名義於九十一年十二月十日持偽造之江志堅、高東來等人門
      號申請書前來伊所任職之商號申請門號，並獲取搭配門號贈送之沙發等語（見
      警二卷第二九五號）；該證人復於本院審理時再次證述上情（見本院審理卷二
      第二三二至二三六頁）。復有卯○○之老闆寅○○於警訊中提出之記載係「第
      一行銷公司業務部黃雅惠」之名片正本一紙附卷可查（見警二卷第二九八頁）
      ，該三電科技之負責人又於本院審理時證述前揭名片係由伊交予司法警察，且
      搭配門號贈送之沙發乃伊以電信公司所給付之佣金改贈以沙發予客戶等語（見
      本院審理卷二第二八八至二九０號）。
  (四)被告丑○○雖矢口否認其為第一行銷公司之負責人，然查：
    同案被告丁○○於審理時明白指證被告丑○○係第一行銷公司之負責人；同案
      被告甲○○於審理時提及在第一行銷公司內，辰○○向伊介紹被告丑○○係「
      董仔」；證人申○○於警訊中指稱被告丑○○曾與辰○○一同前來「長欣崇明
      」等語，俱如前述。
    被告丑○○於警訊中供承前述「第一行銷公司總經理黃龍一」之名片，即係伊
      所使用之名片等語（見警一卷第十一頁）。
    證人未○○於警訊中證述：丙○○所屬公司之員工除丙○○外，另有丑○○、
      丁○○及辰○○等語（見警一卷第五十、五一頁）。
    證人即前第一行銷公司員工酉○○於審理時證述：第一行銷公司有幫客戶作假
      的證明文件辦卡，並明白指證被告丑○○係第一行銷公司之「老闆」（見本院
      審理卷一第一九七、一九八頁）。
    被告丑○○所舉證人邱永鴻（代書業者）亦證稱：「（丑○○）他的辦公桌比
      較大，比較後面一點，一般老闆的辦公桌都比較大。（如何知悉他是老闆？）
      他打電話給我說叫我直接去找他，我去之後，看他坐的位置，就覺得他是老闆
      」等語（見本院審理卷一第二０四頁）。
    司法警察於第一行銷公司搜索時，搜獲下列物品，足認被告丑○○確係該公司
      之主導人物之一：
      (1)「丑○○」之印章一枚（存放於贓證物袋編號六）：足認該公司係經常性以
        「丑○○」名義製作文書。
      (2)「第一行銷電話聯絡表」，其上有「黃董」之記載（附於警一卷第六九頁）
        ，經訊以同案被告辰○○，則證述該「黃董」者即係被告丑○○等語（見本
        院審理卷一第二０八、二０九頁）。
      (3)九十一年十一月三十日、十一月五日及十一月七日「現金支出傳票」（存放
        於贓證物袋編號十六）：其上核准簽章為「總經理黃龍一」之印文或「黃龍
        一」之簽名。
      (4)九十一年十二月九日「現金收入傳票」（存放於贓證物袋編號十六）：其上
        核准簽章為「黃龍一」之簽名。
      (5)九十一年十一月四及廿八日「第一行銷有限公司收對帳單」（存放於贓證物
        袋編號十六）：其上簽收人欄為「黃龍一」之簽名。
      (6)「第一行銷公司十一月份薪資明細表」（存放於贓證物袋編號十五）：其上
        記載總經理為「黃龍一」。
      (7)「現金收支簿」一本（存放於贓證物袋編號三）：其內於九十一年十一月六
        日部分有「零用金．黃董．一００００元」之記載。
      (8)（附表一被害人葉林素娥）薪資袋、員工職務證明書（存放於贓證物袋編號
        十二至十四）：其上偽造之附表二編號六所示公司行號之負責人為「丑○○
    」。
  (五)綜上各節，被告丑○○確係第一行銷公司實際負責人，並主導參與前述偽造薪資
    表、在職證明、門號申請書、委辦單，變造身分證影本，以向電信公司及通訊行
    詐取ＳＩＭ卡、手機及沙發之事證已臻明確，其此部分犯行洵堪認定。至於被告
    丑○○聲請傳訊第一行銷公司店址之房東以證明何人係該公司負責人乙節，因前
    揭事證已足認定其在第一行銷公司所扮演之角色，故無再加以調查之必要，附此
    敘明。
三、再查（本判決事實二部分）：
  (一)證人乙○○○於警訊中證述：伊因欲搬家急須用錢，故於九十一年十一月十一日
    在第一行銷公司上址，透過丙○○之介紹而向被告丑○○借款一萬元，約定十日
    利息二千元，借款當日先行預扣二千元利息只取得八千元現金，伊嗣已依約交付
    二次二千元之利息予丑○○，伊於九十一年十二月廿五日司法警察搜索第一行銷
    公司之時在場，乃因欲前往清償第三次利息等語（見警一卷第四七、四八頁）；
    復於偵查中結證略稱：伊確曾透過丙○○之介紹而向丑○○借一萬元，預扣利息
    二千元，搜索當日伊是前往第一行銷公司繳交利息等語（見偵卷第五一頁）。證
    人癸○○於審理時到庭結證稱：伊確實因急需發放薪資而向被告丑○○借得二萬
    元用以支付工人薪水，利息為每一萬元每十日二千元，借款之時丑○○先行扣除
    利息四千元，實際借得之款項為一萬六千元等語（見本院審理卷一第一六五至一
    七０頁）。該等證人所述之利息計算方式及借款情形（先行預扣第一期利息）互
    核相符，應屬可信。
  (二)同案被告丁○○於本院審理期日以證人身分經交互詰問程序時，明白指證被告丑
    ○○「本來就是作錢莊的」等語（見本院審理卷一第一八０頁）。
  (三)下述證人所證被告丑○○出借款項之行為，雖未能證明已成立重利犯行，但可證
    明被告丑○○確有貸放金錢賺取重利之行為：
    證人午○○於警訊中證述伊係「替丙○○出面向綽號浪子之丑○○借錢」等語
      （見警一卷第四四頁）。
    證人己○○證稱：伊將身分證借予朋友，該朋友係向被告丑○○借錢無訛（見
      本院審理卷一第一九０頁）。
    同案被告甲○○於本院審理時亦證述：司法警察在伊身上扣得之「黃龍一」名
      片，乃丙○○所交付，並告稱係從事錢莊之朋友名片，若朋友要借錢，可以介
      紹等語（見本院審理卷一第一八七、一八八頁）。
    證人壬○○於審理時則到庭結證稱：當時係庚○○（已歿）拿伊之身分證去向
      「永仔」即被告丑○○借錢等語（見本院審理卷二第三０三頁）。
  (四)被告丑○○為第一行銷公司之實際負責人，已如前述，而司法警察於搜索第一行
    銷公司時，亦搜獲「第一行銷民貸收款明細」（製作日期為九十一年十二月八日
    ，顧客姓名王佩華；存放於贓證物袋編號十六）：其上記載每十日應向王佩華收
    取四千元（利息計算方式與癸○○及乙○○○所述相同），並蓋有主管「業務部
    鄭雅馨」之職章；及印有「急．１─３萬．來電就借．0000000000」
    之小廣告一盒扣案可資佐證（存放於贓證物袋編號九），堪認被告丑○○確有貸
    放款項之行為無誤。
  (五)綜之上述事證，相互勾稽，堪認被告丑○○利用被害人乙○○○及癸○○因搬家
    或發放工人薪資急需款項之際，出借上述金額予該二人，而獲取月息六成之顯不
    相當重利之犯罪事證亦臻明確，此部分犯行亦堪認定。
四、依扣案之書面簿冊顯示，第一行銷公司所屬成員係有計畫分門別類整理、偽造被
    害人等之資料，足見被告丑○○、丙○○、辰○○及丁○○等人均係賴反覆以前
    揭詐財手法以維生計，而係出於常業之犯意聯絡而實施詐欺犯行。是核被告丑○○偽刻附表二所示公司行號店章及負責人之印章以偽造員工職務證明書及薪資證
    明以供其等客戶持交發卡銀行之部分，係犯刑法第二百十六條、第二百十二條（
    起訴書載為第二百十五條）之行使偽造特種文書罪（最高法院八十六年度台上字
    第四八０一號判決參照）；其變造附表一所示部分被害人之身分證影本，以供冒
    名申請行動電話門號之用，係犯同法第二百十六條、第二百十二條之行使變造特
    種文書罪；其冒以附表一所示被害人名義偽造門號申請書及委辦單，持以申請行
    動電話門號並詐得ＳＩＭ卡、手機及沙發之行為，係犯同法第二百十六條、第二
    百十條、第三百四十條之行使偽造私文書及常業詐欺罪；其出借款項予被害人乙○○○及癸○○部分，係犯同法第三百四十四條之重利罪。被告丑○○等偽刻附
    表二所示印章、進而蓋用以偽造印文、及於附表一所示門號申請書及委辦單上偽
    造表載被害人之署押，均為偽造特種文書或偽造私文書之階段行為；其等偽造、
    變造特種文書，及偽造私文書進而行使，偽造及變造之低度行為均為行使之高度
    行為所吸收，均不另論罪。其所為數行使偽造及變造特種文書、行使偽造私文書
    及重利行為，時間緊接，所犯罪名相同，顯係出於概括之犯意為之，為連續犯，
    爰各依刑法第五十六條之規定以一罪論，並均加重其刑（特種文書部分則論以情
    節較重之連續行使偽造特種文書罪）。其所犯連續行使偽造特種文書、連續行使
    偽造私文書及常業詐欺犯行各罪間，有方法結果之牽連關係，為牽連犯，應從一
    重依常業詐欺罪處斷。被告丑○○所犯常業詐欺與連續重利二罪間，犯意各別、
    罪質各異，行為互殊，犯罪構成要件不同，應分論併罰。其就本判決犯罪事實一
    之行為，與同案被告丙○○、辰○○、丁○○、甲○○等人間；就本判決犯罪事
    實二之行為，與同案被告丙○○及辰○○二人間，均有犯意之聯絡，行為之分擔
    ，俱為共同正犯（同案被告甲○○就詐欺部分係另基於概括犯意而與被告丑○○
    共犯，並未成立常業詐欺罪名，理由詳後）。被告丑○○前於八十七年一月間，
    因偽造文書案件，經臺灣嘉義地方法院判處有期徒刑一年二月，嗣經臺灣高等法
    院臺南分院駁回上訴而確定，甫於八十九年二月廿八日假釋期滿執行完畢，有臺
    灣高等法院被告全國前案紀錄表存卷可參，其於五年以內再犯本件有期徒刑以上
    之罪，為累犯，應依刑法第四十七條規定，就常業詐欺罪部分加重其刑，就連續
    重利部分遞加重其刑。爰審酌被告丑○○為圖一己私利，其所負責之第一行銷公
    司以前揭犯罪手法遂行偽造文書之被害人，僅獲證明者即高達卅二人，而詐得之
    搭配門號手機數量達九十一支，其犯罪手法嚴重侵蝕信用交易制度與人際互動之
    信賴，且被害人數甚眾、層面甚廣，惡性非輕，並參酌其涉案及主導犯行之程度
    ，暨其犯罪後始終未見悔意等一切情狀，分別量處如主文所示之刑，並定其應執
    行刑示懲。
五、公訴意旨雖認：被告丑○○前揭重利行為係犯同法第三百四十五條之常業重利
    罪；同案被告甲○○亦係基於常業之犯意而與丑○○等為詐欺取財行為；及
    被告丑○○係單獨實施前揭重利行為。然查：
  (一)查刑法上所謂常業犯，係指反覆以同種類之行為為目的之社會活動之職業性犯罪
    而言，亦即恃犯罪以維生始克構成，最高法院八十二年度台上字第二０七一號判
    決意旨足供參照。本判決認定被告丑○○成立重利犯行之部分，僅出借被害人乙○○○及癸○○之部分（其他部分不構成犯罪之理詳後所述），依其規模而言，
    顯不足使被告丑○○恃以維持生計，尚難認為已達「常業」之程度，故此部分起
    訴法條應予變更。
  (二)按刑法第三百四十條之常業詐欺罪與刑法第三百三十九條之詐欺罪，二者罪質本
    屬相同，僅前者係以行為人有以犯詐欺取財罪為業，即恃之以為生，致適用法條
    有所不同，故常業詐欺罪之共同正犯，必須行為人均有以犯詐欺罪為業，即恃之
    以為生之情形，始克構成。若無恃以為生之詐欺犯與常業詐欺犯共同犯詐欺罪者
    ，其無恃以為生之詐欺犯，僅能論以詐欺罪，不能以常業詐欺罪之共同正犯論處
    ，最高法院八十四年度台上字第九四０號判決意旨亦堪參考。本件同案被告甲○○辯稱其原係第一行銷公司申請信用卡之客戶，嗣因丙○○之邀而以論件計酬之
    方式為該公司介紹客戶等語，核與同案被告丙○○、辰○○所陳：甲○○原係前
    來第一行銷公司辦卡之客戶，後該公司即請王某協助吸收客戶申請信用卡或現金
    卡之後再支付甲○○佣金，王某並非該公司之正式員工等語相符（見偵卷第卅五
    、卅七、卅八頁）；並與同案被告丁○○於本院結證後所稱：「（甲○○）他介
    紹客戶來辦卡，他並沒有在公司上班．．．有案件才來，資料放了就走，有時留
    下來聊一下天」等語，大致吻合（見本院審理卷一第一七七頁），堪認被告甲○○並非基於常業之意思而與被告丑○○等人共犯詐欺行為，故其所涉詐欺部分，
    應論以連續犯。
  (三)依前述扣案之「第一行銷民貸收款明細」所示，偵查中之同案被告辰○○亦參與
    重利行為之統計與資料處理；被害人乙○○○於偵查中證述伊係透過同案被告丙○○之介紹而向被告丑○○借款；同案被告甲○○亦證述丙○○曾委其代為介紹
    須借款應急之客戶，均如前述，堪認同案被告丙○○及辰○○亦參與貸放重利之
    行為，其二人應屬被告丑○○重利犯行之共同正犯。至於同案被告甲○○，雖於
    搜索時扣得丙○○前所交付用以委其介紹貸款客戶之「黃龍一」名片，但並無證
    據顯示該被告已經與被告丑○○、丙○○等人達成共同貸放重利之合意及參與構
    成要件之行為，因認同案被告甲○○並非重利行為之共犯，併予敘明。
六、附表一所示偽造之署押共一百零四枚、扣案之附表二所示印文表彰之偽造印章十
    五顆（扣案於本件贓證物袋編號六）及扣案之經偽造九十一年十至十二月之葉林
    素娥薪資袋三只與員工職務證明書一紙內，偽造之附表二編號六所示印文共四枚
    （扣案於本件贓證物袋編號十二至十四袋內），均係偽造之署押及印章，應依刑
    法第二百十九條宣告沒收。至於扣案之印有「急．１─３萬．來電就借．000
    0000000」之小廣告一盒（存放於贓證物袋編號九），應屬被告丑○○等
    所有供其等犯罪預備之物，併依刑法第三十八條第一項第二款宣告沒收。
七、公訴意旨又以，被告丑○○另有：自九十一年一、二月間起，至同年八、九月
    間止，出借款項予午○○（三萬元）、庚○○（十萬元）、壬○○（五萬元）及
    己○○（七萬元），並分別約定每萬元每十日一千五百元或二千元不等之利息（
    合約月息四成五或六成），且均於出借款項之時先行扣取第一期利息，因認此部
    犯亦涉犯（常業）重利罪名。於九十一年九月十二日，與丙○○共同以與第一
    商業銀行經理熟識可代辦貸款為由，陸續向巳○○詐騙十六萬九千元，其中六萬
    一千元係匯入丙○○帳號為00000000000000號之郵局帳戶內，因
    認被告丑○○此部分亦涉有詐欺犯行等語。惟查：
  (一)重利部分：
    按重利罪之成立，係以乘人急迫、輕率或無經驗貸以金錢或其他物品，而取得
      與原本顯不相當之重利為要件，故苟未乘人急迫、輕率或無經驗，縱取得與原
      本顯不相當之重利，仍難令負重利罪責，最高法院八十五年度台上字第四三八
      二號判決已明白闡明上旨。
    證人午○○於警訊中已言明：伊係「替丙○○出面向綽號浪子之丑○○借錢」
      （見警一卷第四四頁），並於偵查中再次證述：向丑○○借得現金後，將之交
      付丙○○，伊係代丙○○出面向丑○○借款等語（見偵卷第五二頁）。故被告
      丑○○出借款項予午○○之部分，顯然未利用蕭某急迫、輕率或無經驗之情形
      ，至於實際借款人即同案被告丙○○是否有上述重利罪之構成要件情形，則未
      見公訴人提出證據證明。
    證人壬○○於審理時則到庭結證稱：當時係庚○○（已歿）拿伊之身分證去向
      「永仔」即被告丑○○借錢，是庚○○需要用錢，至於是何原因，伊不知道等
      語（見本院審理卷二第三０三頁），故公訴人所稱被告丑○○貸放金錢予庚○○及壬○○之部分，實際上均係借款予庚○○。而證人庚○○生前亦僅泛稱：
      因「做生意臨時急用錢」，故而致電丑○○借錢等語（見警二卷第七八頁），
      尚難自其陳述判斷有無急迫、輕率或無經驗之情形，且因庚○○已死亡而無從
      進一步加以訊問釐清。
    證人己○○於本院審理時到庭證述：伊並非實際向被告丑○○借款之人，而係
      出具名義代已去世之朋友陳茂興借款等語（見本院審理卷一第一九０至一九二
      頁），而實際借款人陳茂興既已去世，亦無從查明其委託己○○借款之時，有
      無急迫、輕率或無經驗之狀況。
    據此，公訴人認被告丑○○借款予午○○、庚○○、壬○○及己○○之部分涉
      及重利行為，均屬未能嚴格證明其犯罪。
  (二)詐欺部分：證人巳○○雖於警訊中見刊登「第一信用貸款」之廣告而遭他人以電
    話詐財，並匯款至同案被告丙○○之帳戶，且提出郵政國內匯款執據影本為憑，
    然該證人因係遭電話詐財且未與施詐者會面，故未指訴係遭本件何一被告施以詐
    術，況該人所述之詐欺情節復與前述被告丑○○等人一貫之行騙手法不相符合，
    此外復無其他證據足認被告丑○○涉有此部分犯行，亦應認其被訴此部分詐欺行
    涉案證據尚有未足。
  (三)公訴意旨既認此部分與前揭經論罪科刑之連續重利及常業詐欺部分，存有常業犯
    之實質上一罪關係（公訴意旨原認重利部分係基於常業之意思），爰不另為無罪
    判決之諭知。
據上論斷，應依刑事訴訟法第二百九十九條第一項前段、第三百條，刑法二十八條、
第五十六條、第二百十六條、第二百十二條、第二百十條、第三百四十條、第三百四
十四條、第五十五條、第四十七條、第五十一條第五款、第二百十九條、第三十八條
第一項第二款，罰金罰鍰提高標準條例第一條前段，判決如主文。
本案經檢察官陳本良到庭執行職務
中      華      民      國    九十三    年      十      月     十九     日
                                  臺灣臺南地方法院刑事第五庭
                                      審判長法  官   陳欽賢
                                            法  官   卓穎毓
                                            法  官   莊玉熙
右正本證明與原本無異。
如不服本判決，應於判決送達後十日內向本院提出上訴狀( 應附繕本 )。
                                            書記官   陳靜娟
中      華      民      國    九十三    年     十一     月       五     日
附錄本案論罪科刑法條
刑法第二百一十六條
行使第二百十條至第二百十五條之文書者，依偽造、變造文書或登載不實事項或使登
載不實事項之規定處斷。
刑法第二百一十二條
偽造、變造護照、旅券、免許證、特許證及關於品行、能力服務或其他相類之證書、
介紹書，足以生損害於公眾或他人者，處一年以下有期徒刑、拘役或三百元以下罰金
。
刑法第二百一十條
偽造、變造私文書，足以生損害於公眾或他人者，處五年以下有期徒刑。
刑法第三百四十條
以犯第三百三十九條之罪為常業者，處一年以上七年以下有期徒刑，得併科五萬元以
下罰金。
中華民國刑法第三百四十四條
乘他人急迫、輕率或無經驗貸以金錢或其他物品，而取得與原本顯不相當之重利者，
處一年以下有期徒刑、拘役或科或併科一千元以下罰金。
